【裁判字號】    98,台上,333
【裁判日期】    980305
【裁判案由】    請求履行契約
【裁判全文】
最高法院民事判決              九十八年度台上字第三三三號
上  訴  人  甲○○
訴訟代理人  何邦超律師
上  訴  人  乙○○
訴訟代理人  蔡鴻斌律師
上列當事人間請求履行契約事件，兩造對於中華民國九十七年五
月十三日台灣高等法院第二審更審判決（九十五年度重上更(一)字
第二一七號），各自提起上訴，本院判決如下：
    主  文
原判決關於駁回上訴人甲○○請求上訴人乙○○給付新台幣二百
十萬五千一百六十一元本息之訴暨該訴訟費用部分廢棄，發回台
灣高等法院。
上訴人甲○○之其餘上訴駁回。
上訴人乙○○之上訴駁回。
第三審訴訟費用，關於駁回甲○○其餘上訴及乙○○上訴部分，
由上訴人甲○○、乙○○各自負擔。
    理  由
本件上訴人甲○○（下稱甲○○）主張：對造上訴人乙○○（下
稱乙○○）於民國八十六年十月十七日與伊簽訂投資事務協議書
（下稱系爭協議書），其中丙項約定：甲乙雙方原以甲方（即甲
○○，下同）或乙方（即乙○○，下同）名義對外投資及原始投
資成本明細如附件三，所有權甲乙雙方各佔二分之一，俟投資實
現或轉讓後取回款項，平均取回之，若有損失及稅負由甲乙雙方
平均負擔之等語。是系爭協議書附件三所列各項，以伊或以乙○
○名義對外之合夥投資，於各投資標的已投資實現或轉讓後，各
投資標的案即應個別為清算。且系爭協議書附件三之兩造投資明
細表係乙○○所提出，系爭協議書確為兩造合夥事務之總結算。
而系爭協議書附件三以乙○○名義所投資如原判決附表（下稱附
表）一、二、三所示不動產，其中附表二所示中壢市○○段及山
下段之土地應有部分，已於九十年一月五日以新台幣（下同）九
百萬元出售予訴外人鄭劉秀勤，並於同年四月二十日移轉所有權
登記完畢，伊依系爭協議書丙項約定，得請求四百五十萬元。乙
○○另於八十九年十二月六日將附表一所示中壢市○○段三七四
六之一○地號、三四一○之一一地號、三四一○之一二地號土地
及其上房屋，以七百五十萬元出售予訴外人林延男；於八十八年
十一月二日將附表三所示三重市土地，以一千六百萬元出售予訴
外人林延男、林李幸江，合計為二千三百五十萬元，依系爭協議
書丙項約定，伊得請求一千一百七十五萬元。而如附表一之不動
產於簽訂系爭協議書，已出租予訴外人緗鴻美食天地負責人，月
租金二十五萬元，十五個月租金三百七十五萬元、及法定遲延利
息八十二萬五千五百四十元；簽訂系爭協議書時以乙○○名義之
銀行存款為一千三百二十萬八千七百十六元，合計為一千七百七
十八萬四千二百五十六元，伊僅請求五百二十六萬四千九百五十
二元。綜合上述，乙○○應給付伊共計二千一百五十一萬四千九
百五十二元本息。為此，求為命乙○○如數給付之判決。
乙○○則以：兩造間多年合作投資之事業，難以再繼續合作，八
十六年十月十七日簽訂系爭協議書協商終止合作投資及股權轉讓
事宜。其中丙項所約定：投資實現或轉讓，係分別指合建房屋完
成出售投資實現、移轉投資房、地所有權為停止條件。系爭協議
書附件三所列各筆土地投資案，除有兩造外尚有多人共同投資，
均屬長期投資，為因應投資期間之開支，提撥若干現金存於銀行
，餘額為七百七十一萬零三百六十三元、五百四十九萬八千三百
五十三元，備供雜項支出。附件三所列投資案尚未全部實現或轉
讓，停止條件迄未成就，伊亦無以不正當行為阻止條件成就，甲
○○就附件三之各個投資案，為本件各個之請求，其請求權基礎
於法有違。再綜觀系爭協議書內容，實包含股權買賣、投資利得
分配、不動產損益分擔等之混合契約，而非合夥之總結算；至於
出租附表一房地不動產之租金，月租為十二萬元至十二萬一千元
不等，八十七及八十八年度租金總收入扣除租賃必要損耗、各年
度稅捐後之餘額為五十八萬三千一百七十八元，依甲○○之投資
比例十一分之三，充其量僅得請求七萬九千五百二十四元等語，
資為抗辯。
原審以：甲○○主張兩造投資上揭不動產及其金額、土地所有權
移轉、銀行存款、附表一房地不動產出租訴外人緗鴻美食天地負
責人及協議書之事實，為乙○○所不爭執，且有系爭協議書、不
動產買賣契約書及存證信函在卷，堪信為真實。依兩造於八十六
年十月十七日所簽訂系爭協議書之內容及文義，無論系爭協議書
之法律性質為何，其真意係兩造為結清歷年投資利得分道揚鑣及
俟投資實現或轉讓後取回款項，平均取回之，若有損失及稅負由
兩造平均負擔之。經查：系爭協議書附件三以乙○○名義所投資
如附表一、二、三所示不動產，其中附表二所示中壢市○○段及
山下段之土地應有部分、附表一所示中壢市○○段土地及房屋、
附表三所示三重市土地，分別以九百萬元、七百五十萬元、一千
六百萬元出售予訴外人，並已經辦理所有權移轉登記完畢等情，
為乙○○所不爭執，且有不動產買賣契約書在卷為憑，核與系爭
協議書丙項所約定之投資實現或轉讓後取回款項之條件，尚無不
合，自應予結清。而上開不動產因買賣應負擔之土地增值稅，甲
○○應分擔二分之一之數額，為二百十萬五千一百六十一元。次
查不動產房地之交易習慣，買主為期交易安全、順利為所有權移
轉登記，或由買主為出賣者代繳土地增值稅，再由價款中予以扣
抵，所在都有，乙○○以甲○○應負擔之土地增值稅，已由其所
應分得之土地價款予以扣抵，非無可採。設若不於土地價款中扣
抵，而由乙○○名義之銀行存款繳納，嗣後於分配銀行存款時，
甲○○部分仍應減去其所應負擔之土地增值稅，兩者尚無異致。
故甲○○主張上揭所應負擔之土地增值稅，非不得由以乙○○名
義之銀行存款予以繳納云云，即無足採。又兩造將合作投資之事
業，分為甲、乙、丙三項結清歷年之投資利得，甲乙丙三項各有
其結清方式，如有爭執，自應依其所約定結清之方式解決。而甲
○○持有乙○○所簽發一千六百零八萬元之支票，係乙○○依據
系爭協議書乙項所約定投資建材公司部分之約定內容而簽發之事
實，為兩造所不爭執。甲○○之所以不獲付款，自應以系爭協議
書乙項所約定內容之文義，解釋乙○○不予付款有無理由為斷，
且甲○○已依系爭協議書乙項之約定，訴請乙○○給付票款，經
台灣台北地方法院（下稱台北地院）以九十二年度重訴字第九二
七號民事判決其勝訴，有該民事判決在卷足稽（尚未確定）。經
核與甲○○依系爭協議書丙項約定內容為本件請求之債，前者為
承受公司股份之價款，後者為對外投資盈虧之分配，其性質容有
不同，依民法第三百三十四條但書規定及最高法院二十六年渝上
字第四五○號判例所載意旨：民法第三百三十四條但書所謂，依
債務之性質不能抵銷者，係指互相抵銷即反於成立債務之本旨者
而言。甲○○主張以乙○○應給付之票款，與其應負擔土地增值
稅，予以抵銷，亦非可採。乙○○名義之銀行存款一千三百二十
萬八千七百十六元於簽訂系爭協議書未予分配，係備供附件三所
載之各項共同投資在投資實現或轉讓取回款項前，尚有各種稅負
及費用如地價稅及銀行利息等，必須按時繳納。故乙○○名義之
銀行存款因附件三Ａ所列對外投資項目，迄未完全實現或轉讓，
應平均取回之條件尚未成就。甲○○請求乙○○應就其名義之銀
行存款，予以分配等詞，自屬無據，不予准許。復查乙○○對於
附表一之房地不動產出租乙節固不爭執，然其所陳之租金為月租
十二萬元至十二萬一千元不等，八十七、八十八年度租金總收入
扣除租賃必要損耗、各年度稅捐後之餘額為五十八萬三千一百七
十八元，依甲○○之投資比例十一分之三計之，充其量僅得請求
七萬九千五百二十四元。且附表一所示房地業已出售得款七百五
十萬元，此部分之租金，應認已與系爭協議書丙項所為約定，尚
無不合，乙○○自應依其所陳述甲○○應得之七萬九千五百二十
四元予以給付，始符民法第一百四十八條第二項所規定之行使權
利，履行義務，應依誠實及信用方法。綜合上述，甲○○依系爭
協議書丙項之約定，請求乙○○給付一千四百二十二萬四千三百
六十三元本息為有理由，應予准許。逾此範圍之請求，為無理由
，應予駁回等詞，為其判斷之基礎。
一、廢棄發回（關於駁回甲○○土地分配款即增值稅分擔額二百
    十萬五千一百六十一元）部分：
查投資事業協議書中丙項並未明載：若有損失及稅負由投資實現
款中扣除，乙○○亦自認系爭銀行存款係備供繳納相關稅負等兩
造不動產之雜項支出等語。又甲○○就系爭銀行存款表示減縮請
求以備作為繳納增值稅之用（見原審卷(一)第四二至四六頁）。原
審並未命兩造就合夥以來，甚至簽立協議書後稅負繳納之款項來
源表示意見，或查明是否已由買主自價金中予以扣抵，率以由買
主為出賣者代繳土地增值稅，再由價款中予以扣抵，所在都有，
若不於土地價款中扣抵，而由乙○○名義之銀行存款繳納，嗣後
於分配銀行存款時，甲○○部分仍應減去其所應負擔之土地增值
稅，兩者尚無異致為理由。認定土地增值稅應由投資分配款中扣
除，自嫌速斷。又依上揭協議書之記載，若有損失及稅負，由兩
造平均負擔，則因土地轉讓所生之土地增值稅，兩造均應負擔二
分之一。然原審於計算甲○○應負擔之增值稅時有按二分之一計
算者，亦有按十一分之三之二分之一計算者，則甲○○應負擔之
增值稅之總額是否為二百十萬五千一百六十一元，自滋疑義。又
倘該增值稅係由乙○○先行支付，甲○○即應給付乙○○其應負
擔之土地增值稅，該部分似係甲○○積欠乙○○之債務。而甲○
○持有乙○○所簽發一千六百零八萬元之支票，經提示不獲付款
，乙○○似係積欠甲○○該票款。果係如此，則兩造即互負債務
，且均已屆期，似非不能主張抵銷。原審就此未予詳為審認，率
以上開票款係承受公司股份之價款，土地增值稅為對外投資盈虧
之分配，性質不能抵銷為由，認甲○○不得主張抵銷，駁回其抵
銷之主張，亦有可議。甲○○上訴意旨，指摘此部分之原判決不
當，求予廢棄，非無理由。
二、駁回上訴部分（即駁回甲○○請求乙○○給付銀行存款及遲
    延利息及命乙○○給付部分）：
原審本於上述理由就此部分分別為甲○○及乙○○敗訴之判決，
經核於法並無違背。上訴論旨，仍就原審取捨證據、認定事實及
解釋契約之職權行使，暨其他與判決結果不生影響之理由，指摘
此部分之原判決不當，求予廢棄，均非有理由。
據上論結，本件甲○○之上訴為一部有理由、一部無理由，乙○
○之上訴為有理由，依民事訴訟法第四百七十七條第一項、第四
百七十八條第二項、第四百八十一條、第四百四十九條第一項、
第七十八條，判決如主文。
中    華    民    國  九十八  年    三    月    五    日
                      最高法院民事第四庭
                          審判長法官  許  朝  雄
                                法官  陳  淑  敏
                                法官  鄭  玉  山
                                法官  黃  義  豐
                                法官  袁  靜  文
      本件正本證明與原本無異
                                      書  記  官
中    華    民    國  九十八  年    三    月   十七   日
                                                      K


司法院資訊處製作；財團法人民間司法改革基金會備份。
